【裁判字號】    88,訴,1436
【裁判日期】    890904
【裁判案由】    侵權行為損害賠償
【裁判全文】
臺灣臺南地方法院民事判決                        八十八年度訴字第一四三六號
    原      告  新偕中建設股份有限公司
    法定代理人  甲○○
    訴訟代理人  曾柏暠律師
    被      告  乙○○  住台南.
                        身分證.
右當事人間因侵占案件，經原告提起附帶民事訴訟，請求侵權行為損害賠償事件，由
本院刑事庭裁定移送民事庭審理，本院判決如左：
    主    文
被告應給付原告新台幣貳佰捌拾貳萬陸仟元，及自民國八十七年九月十一日起至清償
日止，按年息百分之五計算之利息。
訴訟費用由被告負擔。
本判決於原告以新台幣玖拾肆萬貳仟元為被告供擔保後，得假執行。
    事    實
甲、原告方面：
一、聲明：求為判決除假執行供擔保之金額外，餘如主文所示。
二、陳述：被告於民國（下同）八十四年間，任職於原告公司擔任業務員，負責辦理
    公司位於台南市○○路「新宿大樓」房屋買賣契約之簽訂及收取期款之業務，其
    明知對於欲解約或拒絕履約之退戶應依房地買賣契約書第十三條約定，將該退戶
    所繳期款全數沒收作為違約金，並無全部或一部退款之情形，惟被告竟基於為自
    己不法所有意圖之概括犯意，屢次趁部分客戶簽約後不欲履行契約時，以移花接
    木之手法，於未經原告公司同意之情形下，私自與上開客戶達成退還部分款項之
    解約協議（退戶），再藉口退戶者已繳交之款項移轉至新成立買賣契約以欺瞞原
    告，實則，被告並未移轉款項，仍對新客戶收取十足款項，並將未退款之金額私
    吞，據為己有，總計連續侵占原告公司依契約應收取之款項達二百八十二萬六千
    元，致原告公司受有損害，被告涉犯侵占罪業經判刑確定，原告爰依民法第一百
    八十四條第一項之規定，訴請被告給付所侵占之款項。
三、證據：提出土地房屋買賣契約書影本數件，並引用臺灣高等法院臺南分院八十八
    年度上易字第一三七０號刑事案卷內之證據為證。
乙、被告方面：
    被告未於最後言詞辯論期日到場，惟據前到場所為聲明陳述略為：
一、聲明：原告之訴及假執行之聲請均駁回。
二、陳述：被告向原告客戶收取之款項均已交給原告，並沒有侵占。
丙、本院依職權調閱臺灣高等法院臺南分院八十八年度上易字第一三七０號刑事案件
    全卷。
    理    由
甲、程序方面：
一、原告新偕中建設股份有限公司（以下簡稱新偕中公司）之法定代理人原為吳兆晃
    ，於訴訟中變更為甲○○，有原告提出之公司變更登記事項卡及經濟部公司執照
    等影本各一件為證，堪信屬實，而甲○○已依法聲明承受訴訟，合先敘明。
二、本件被告未於最後言詞辯論期日到場，核無民事訴訟法第三百八十六條列各款情
    形，爰依原告之聲請，由其一造辯論而為判決。
三、按訴狀送達後，原告不得將原訴變更或追加他訴，但擴張或減縮應受判決事項之
    聲明者，不在此限，民事訴訟法第二百五十五條第一項第三款定有明文。查原告
    起訴狀訴之聲明第一項原請求被告應給付原告三百四十一萬二千元，及自起訴狀
    繕本送達被告之翌日起至清償日止，按年息百分之五計算之利息，於起訴狀繕本
    送達被告後，將訴之聲明第一項變更為如主文第一項所示，核屬減縮應受判決事
    項之聲明，揆諸前開規定，應予准許，附此敘明。
乙、得心證之理由：
一、本件原告起訴主張：被告於八十四年間任職於原告公司擔任業務員，負責辦理公
    司位於台南市○○路「新宿大樓」房屋買賣契約之簽訂及收取期款之業務，竟基
    於意圖為自己不法所有之概括犯意，屢次趁部分客戶簽約後不欲履行契約時，於
    未經原告公司同意之情形下，私自與上開客戶達成退還部分款項之解約協議，再
    藉口退戶者已繳交之款項移轉至新成立之買賣契約，實則被告並未移轉，仍對新
    客戶收取十足款項，並將未退款之金額私吞，據為己有，總計連續侵占原告公司
    依契約應收取之款項達二百八十二萬六千元，被告涉犯侵占罪業經判刑確定，原
    告爰依侵權行為法律關係，訴請被告給付所侵占之款項等語；被告則以：伊向原
    告客戶收取之款項均已交給原告，並沒有侵占云云，資為抗辯。
二、原告主張之事實，業據提出土地房屋買賣契約書影本數件為證，且臺灣高等法院
    臺南分院八十八年度上易字第一三七０號刑事判決亦認：「被告原係金座建設股
    份有限公司（下稱金座公司）職員，於八十四年間，受派至金座公司之關係企業
    新偕中公司擔任業務員，負責新偕中公司所興建位於台南市○○路之「新宿大樓
    」房屋買賣契約之簽訂及期款之收取等業務，詎其自同年九月間起，因見新偕中
    公司內部業務權責不清，財務管理不佳，認有機可乘，竟基於意圖為自己不法所
    有之概括犯意，連續趁原承購客戶簽約後欲解除契約並退戶之際，在未經新偕中
    公司同意之情況下，先行私自與退戶者達成退還部分款項，甚或不退還任何款項
    之解約協議，再向新偕中公司聲稱退戶者欲將簽訂之房屋買賣契約轉讓或更換為
    其他名義人，而需將退戶者已繳交之款項，移轉至新成立之房屋買賣契約上，以
    抵充新承購戶之價款，然其實際上並未移轉款項，而仍對新承購戶收取十足之屋
    款，並於收取定金及各期期款時，先於銷售現場分別在新承購戶所持有之契約書
    及新偕中公司留存之相同契約書之付款明細表欄內，加蓋新偕中公司之收款章，
    再於同日或翌日將扣除舊承購戶轉讓金額之所餘數額繳回新偕中公司台南分公司
    ，而經該公司會計人員簽章於繳款通知單上，而將相當於退戶者繳交之屋款侵吞
    入己，或直接收取一般承購戶繳交之屋款後，先於銷售現場分別在一般承購戶所
    持有之契約書及新偕中公司留存之相同契約書之付款明細表欄內，加蓋新偕中公
    司之收款章，然僅將部分金額繳回新偕中公司，甚至均未繳回，而將其餘屋款侵
    吞入己。其藉由前述兩種手法，連續將其因業務關係而持有如附表所示之戶別、
    姓名等承購戶中，由屬新承購戶交付之屋款，相當於前揭退戶者應受退還金額之
    全數或部分款項，及向一般承購戶直接收取之屋款中之全數或部分金額，侵吞如
    附表所示屬新偕中公司所有之款項達二百八十二萬六千元。」，而以被告連續意
    圖為自己不法之所有，侵占對於業務上所持有之物，判處被告有期徒刑一年八月
    ，緩刑五年確定在案，有該判決書一件附卷可稽。雖被告辯稱其向原告客戶收取
    之款項均已交給原告，並沒有侵占云云，惟查：本院依職權調閱臺灣高等法院臺
    南分院八十八年度上易字第一三七０號刑事案件全卷核閱結果：
    (1)被告所為前開侵占之之犯罪事實，另有原告提出承購戶之土地房屋買賣契約書
      十五份、交屋費用明細單五張、原告繳款通知書三十五份等資料附於該刑事第
      一審卷足稽。且原告依上開資料及原告實際收取之屋款核算結果，被告任職期
      間因銷售房屋所短繳之金額為二百八十二萬六千元，亦有原告所提出之統計表
      一紙附於該刑事第二審卷為憑。
    (2)該刑事案件於第一審時傳訊購屋後復解約退戶之舊承購戶出庭作證，其中證人
      陳惠琴結證稱：伊買屋時共交十七萬元，後來解除合約係由被告辦理，解約時
      被告說十七萬元都不能退，所以就沒有取得退回款等語；證人黃登宗結證稱：
      伊交付之價款超過六十四萬元，嗣解約事宜係由被告辦理，然解約後被告僅退
      二十萬元之現金，其餘款項就沒退了等語；又證人鄭明山結證稱：伊以向原告
      承作工程之工程款三十七萬元抵付價款而購買原告之房屋，嗣後退戶時，伊自
      願拋棄二十五萬元價款而解除契約，是伊僅取回十二萬元而已等語；再證人魏
      瓊毓結證稱：伊買原告之房屋時繳了八萬元，嗣因故沒買，八萬元均未退還，
      被告則曾說要和伊聯絡，但都沒有聯絡等語；及原告於刑事案件提出之錄音帶
      及譯文中，舊承購戶王耀聲、曾恆勉等人，亦均聲稱解約後被告並未退還渠等
      先前所繳交之屋款等情，足見上開舊承購戶均係經由被告與原告解除房屋買賣
      契約，然解約退戶後則皆未實際取得被告應允退還之屋款。又參酌該刑事案件
      於第一審時傳訊新承購戶出庭作證，其中證人周富美結證稱：伊買原告之房屋
      均依照契約繳款，並未少繳任何價款等語；又證人吳彥禎亦結證稱：伊除了貸
      款外應繳的錢十七萬元業已繳清等語，亦證新承購戶並未因所購買之房屋，係
      他人購買後解約退戶者，而有任何價金之減免。且原告又堅稱並未實際全數取
      得上開新承購戶所繳交之價款，僅係取得新承購戶所繳價款與舊承購戶已繳交
      價款之差額，而一般承購戶亦僅取得部分屋款等語，是被告在與舊承購戶解約
      ，並與新承購戶訂約之間，或直接向一般承購戶收款時，確有如原告主張之差
      額未實際繳回原告無疑。
    (3)又依刑事卷附之「新宿大樓」房屋土地預定買賣合約書第二十條有關轉讓約定
      之規定略以：舊承購戶所購房屋在產權登記完成，並繳清各期款項前，欲轉讓
      他人時須經原告同意，並填具權利義務讓渡書，就已開立發票金額繳納百分之
      五手續費，及新契約後始得轉讓等語，亦足見舊承購戶退戶時如欲將該大樓房
      屋買賣權利義務轉讓他人時，不僅須經原告同意，且須填具權利義務讓渡書等
      文件。然原告並未同意本件舊承購戶退戶時，將權利義務轉讓予新承購戶，且
      各該舊承購戶亦未曾書立任何權利義務轉讓渡資料等情，業經原告所陳明，被
      告亦未提出證據證明其與新、舊承購戶間之契約轉移協議，確有經過原告之同
      意，加以前述舊承購戶之退戶事宜均係被告所處理，新承購戶又已繳納全部價
      金，故被告有於未經原告同意之情況下，即與舊承購戶達成解約退戶之協議，
      並且未告知原告即擅自將舊承購戶所退回之房屋，另與新承購戶簽訂房屋買賣
      契約，再據以利用價款抵充之掩護手法，向新承購戶收取足額屋款，而僅退還
      舊承購戶部分屋款，甚或不退還任何款項之情事，堪以認定。
    (4)再參以被告曾於八十五年四月二十二日，向金座公司提出有關遺失屋款之簽呈
      ，繼於同月二十九日與金座公司之法務人員吳于宗，就涉犯虧欠屋款事宜自書
      和解筆錄書，欲呈請該公司董事長核示等情，亦有各該簽呈及和解筆錄書各一
      份附於刑事案件第一審卷為憑，且經證人吳于宗於刑事案件審理中結證稱：「
      這張筆錄書（和解書）是我代表公司和被告談很久之後，被告自己拿出來的，
      叫我拿給老闆，但因與公司授權條件不同，所以無法談成和解，這張和解筆錄
      書是被告自己寫」、「當時被告沒有承認侵占公司款，但雙方有共同認知是有
      這意思，但沒有明白講出來，他當時沒有說用了多少，所以當時沒有精算金額
      多少，後來公司調可疑案卷精算侵占金額為二百八十二萬六千元」等語在卷可
      按。按被告當時身為建設公司之業務人員，且經原告授權與購屋客戶洽商房屋
      買賣事宜，其不僅知識程度非低，且對於法律常識亦有相當程度之認識，苟被
      告確未侵占原告任何款項，衡情其豈有僅在原告公司法務人員之要求下，即隨
      意簽寫和解筆錄書，而坦承自己虧欠原告公司屋款之理，且被告復不否認其有
      書寫該書面，足見該和解筆錄書確係被告所自願簽寫。又觀諸該和解筆錄書之
      內容，係寫明被告虧欠原告之屋款金額，先以二十萬元歸還原告，另待原告清
      查總金額後再一次付清等語，由此益足證被告確有虧欠原告屋款，且數額應在
      二十萬元以上，是原告指被告侵占之屋款共二百八十二萬六千元，誠屬有據。
三、按因故意或過失，不法侵害他人之權利者，負損害賠償責任，民法第一百八十四
    條第一項前段定有明文。查原告主張被告侵占客戶款項之事實，已如前述可信為
    真實，則揆諸前開規定，被告就原告所受之損害，自應負損害賠償責任，從而，
    原告本於侵權行為之法律關係，訴請被告給付原告二百八十二萬六千元，及自起
    訴狀繕本送達被告之翌日即八十七年九月十一日起至清償日止，按年息百分之五
    計算之利息，為有理由，應予准許。
丙、假執行之宣告：
    原告陳明願供擔保請准宣告假執行，經核於法並無不合，爰酌定相當之擔保金額
    准許之。
丁、結論：
    據上論結，本件原告之訴為有理由，依民事訴訟法第三百八十五條第一項前段、
    第七十八條、第三百九十條第二項，判決如主文。
中    華    民    國      八十九      年      九      月        四      日
                                  臺灣臺南地方法院民事第三庭
~B法      官  葉惠玲
右為正本係照原本作成
如對本判決上訴，須於判決送達後廿日內向本院提出上訴狀
中    華    民    國      八十九      年      九      月        四      日
~B法院書記官  李珍瑩


司法院資訊處製作；財團法人民間司法改革基金會備份。
